最高法院刑事判決　　　　　　　　　 111年度台上字第3165號
　　　　　　　　　　　　　　　　　 111年度台上字第3229號
上　訴　人　李旺昌



上列上訴人因偽造文書等罪案件，不服臺灣高等法院臺南分院中
華民國111 年3 月17日第二審判決（110年度上訴字第697 、698
號，起訴及追加起訴案號：臺灣嘉義地方檢察署109 年度偵字第
7234、8180號、110 年度偵字第796 號），提起上訴，本院判決
如下：
    主  文
上訴駁回。
    理  由
一、按刑事訴訟法第377 條規定，上訴於第三審法院，非以判決
    違背法令為理由，不得為之。是提起第三審上訴，應以原判
    決違背法令為理由，係屬法定要件。如果上訴理由書狀並未
    依據卷內訴訟資料，具體指摘原判決不適用何種法則或如何
    適用不當，或所指摘原判決違法情事，顯與法律規定得為第
    三審上訴理由之違法情形，不相適合時，均應認其上訴為違
    背法律上之程式，予以駁回。
二、本件原判決撤銷第一審之無罪判決，改判（一）各依想像競
    合犯，從一重論處上訴人李旺昌如其事實欄一之（一）、（
    二）所示幫助犯個人資料保護法第41條之非公務機關未於蒐
    集特定目的必要範圍內處理個人資料各罪刑，（二）論處上
    訴人如其事實欄一之（三）所示幫助犯行使偽造準私文書罪
    刑，並均為相關沒收之宣告。已詳敘認定犯罪事實所憑證據
    及理由。
三、證據之取捨及事實之認定，為事實審法院之職權，如其判斷
    無違經驗法則或論理法則，即不能任意指為違法。原判決綜
    合判斷告訴人廖汝梅、被害人胡湘鳳（以上2 人遭冒用名義
    申請註冊蝦皮拍賣平臺網站〔下稱蝦皮網站〕賣家帳號）、
    翁育徵（遭冒用名義申請變更蝦皮網站帳號綁定之行動電話
    門號）之證述、上訴人坦承經營銳翊資訊有限公司（下稱銳
    翊公司）、御電館有限公司（下稱御電館公司），以公司名
    義申辦行動電話門號0000000000、0000000000、0000000000
    （下稱甲、乙、丙門號），透過大陸地區之淘寶購物平臺網
    站（下稱淘寶網），分別以人民幣（下同）15元、20元、20
    元之代價，為暱稱「忘記曾經」、「仁人」、「Heartless 
    」之客戶（下稱「忘記曾經」等3 人），提供甲、乙、丙門
    號代收蝦皮網站簡訊認證碼服務之供述、卷附銳翊公司、御
    電館公司基本資料查詢、樂購蝦皮股份有限公司（下稱蝦皮
    公司）民國108 年5 月13日、109 年3 月24日、109 年4 月
    22日函及所附會員帳號「loav6847」、「jpee1312」、「me
    izi321」之申設資料、甲、乙、丙門號之通聯紀錄查詢結果
    、上訴人與「忘記曾經」等3 人之對話、交易紀錄、蝦皮購
    物帳號「loav6847 」、「jpee1312 」刊登違規廣告、帳號
    「meizi321」販賣藥品之網頁列印畫面及蝦皮公司108 年12
    月23日函等相關證據資料，參酌上訴人前於107 年8 月30日
    冒用他人名義，向露天市集國際資訊股份有限公司申請註冊
    為露天拍賣網站會員，並以銳翊公司名義申辦之行動電話作
    為註冊認證電話，將冒用他人名義註冊會員之帳號於淘寶網
    兜售，經臺灣臺中地方法院以109 年度簡上字第401 號判決
    判處行使偽造準私文書罪刑確定等情，認定上訴人有如原判
    決事實欄一之（一）、（二）所示幫助犯個人資料保護法第
    41條之罪及如原判決事實欄一之（三）所示幫助行使偽造準
    私文書之犯意及犯行。並敘明：蝦皮網站採用輸入簡訊認證
    碼之方式驗證使用者身分，係為確認行動電話號碼為本人持
    用，以確保平臺及用戶的資訊安全。大陸地區人民倘非為冒
    用臺灣民眾的名義申請註冊臺灣蝦皮網站會員帳號或變更帳
    號綁定之行動電話門號，應無向上訴人購買行動電話門號代
    收簡訊認證碼服務之必要。上訴人既曾在淘寶網兜售冒用他
    人名義向露天拍賣網站申請註冊會員之帳號，其提供行動電
    話門號予無從確認真實身分之「忘記曾經」等3 人分別申請
    註冊蝦皮會員帳號或變更綁定之行動電話門號，當可預見「
    忘記曾經」等3 人可能係計畫使用甲、乙、丙行動電話門號
    ，以冒用臺灣民眾的名義向臺灣蝦皮網站申請註冊會員帳號
    或變更綁定之行動電話門號，而容任「忘記曾經」等3 人利
    用其提供之行動電話門號代收簡訊認證碼服務，冒用臺灣名
    眾的名義申請註冊臺灣蝦皮會員帳號或變更綁定之行動電話
    門號。其主觀上具有幫助非公務機關未於蒐集特定目的必要
    範圍內處理個人資料（事實欄一之（一）、（二）部分）及
    幫助行使偽造準私文書之不確定故意（事實欄一之（一）至
    （三）部分），且所為足生損害於廖汝梅、胡湘鳳、翁育徵
    及蝦皮網站對用戶資料管理之正確性。又上訴人提供行動電
    話門號代收簡訊認證碼服務，是否為法令禁止之營業項目、
    上訴人是否留存與大陸地區客戶之對話、交易紀錄、有無設
    置徒具形式之身分管控機制及其客戶於相隔數月後才有違反
    藥事法行為等情，均無礙於其具有上揭不確定故意之認定。
    至他案之被告經檢察官為不起訴處分或法院判決無罪，尚無
    拘束原審法院之效力，不足為有利於上訴人之認定。上訴人
    所為：因大陸地區人民無法向臺灣電信公司申請行動電話門
    號使用，其以1 封簡訊認證碼收取15至20元之代價，透過大
    陸地區合夥人「林銳松」在淘寶網上販售行動電話門號代收
    簡訊認證碼服務，提供有使用臺灣網路購物服務需求之大陸
    地區人民註冊臺灣蝦皮網站會員帳號購買商品。其提供之行
    動電話門號代收簡訊認證碼服務，並非法令禁止或限制之業
    務，其未預見客戶會冒用他人名義申請註冊臺灣蝦皮網站會
    員帳號或變更綁定之行動電話門號，進而於數月後違反藥事
    法。又新加坡商蝦皮娛樂電商有限公司臺灣分公司（下稱蝦
    皮臺灣分公司）於109 年下半年採行實名認證制前，不會核
    實確認客戶填寫之資料，其所為不會危害蝦皮網站實名機制
    。其因另案為警偵辦後，即要求客戶切結承諾合法使用，並
    提供個人資訊及大陸地區身分證件，其已盡力防免違法事由
    發生。且其有完整留存與大陸地區客戶之對話、交易紀錄，
    事後可向行動支付平臺查詢付款人身分，亦可藉賣家帳號綁
    定個人銀行帳戶之蝦皮錢包，追查犯罪嫌疑人。再者，相類
    似案件之被告分別經臺灣臺中地方檢察署檢察官以109 年度
    偵字第37897 號為不起訴處分及臺灣高等法院臺中分院以10
    9 年度上易字第930 號、110 年度上訴字第176 號判決無罪
    之辯解，如何不足採納等由甚詳。所為論列說明，與卷證資
    料悉相符合，亦不違背經驗、論理法則。
四、上訴人提起第三審上訴，以其如有提供行動電話門號予他人
    非法使用之意，豈會以公司名義申請門號，便於警方追查。
    又大陸地區人民無法向臺灣電信公司申請行動電話門號使用
    ，有購買臺灣蝦皮網站商品需求之大陸地區人民，在淘寶網
    購買1 次性行動電話門號簡訊認證碼服務，以俗稱「翻牆」
    方式註冊臺灣蝦皮網站會員帳號確屬常見。大陸地區人民只
    要另行付費給賣家，由賣家轉交給蝦皮臺灣分公司，即可將
    商品配送到大陸地區。其僅係經營小型個人公司，提供1 次
    性低額消費之行動電話門號代收簡訊認證碼服務。其已查證
    客戶基本資料，盡力防免違法事由發生。難認其可預見客戶
    將冒用臺灣民眾的名義向臺灣蝦皮網站註冊會員帳號或變更
    綁定之行動電話門號。縱其查證不足，或有部分客戶冒用他
    人個資申請註冊會員帳號，亦不能執此推論其有幫助非公務
    機關未於蒐集特定目的必要範圍內處理個人資料及幫助行使
    偽造準私文書之不確定故意。再者，依蝦皮公司108 年12月
    23日函，蝦皮公司不採實名認證，行動電話門號只是接收認
    證碼之工具，不限於申請註冊帳號之人所有。縱然借用他人
    名義向蝦皮網站註冊會員帳號，亦不會損害蝦皮網站對於用
    戶資料管理之正確性。原判決遽行認定其可預見客戶將冒用
    臺灣民眾的名義向臺灣蝦皮網站註冊會員帳號或變更綁定之
    行動電話門號，具有幫助非公務機關未於蒐集特定目的必要
    範圍內處理個人資料及幫助行使偽造準私文書之不確定故意
    。不但違反罪疑唯輕、無罪推定原則、證據、論理法則，並
    有適用法則不當及理由不備之違法等語。惟查上訴人之大陸
    地區客戶不向中國蝦皮網站註冊會員帳號購物，卻向臺灣蝦
    皮網站申請註冊會員帳號購物，額外支付跨境衍生之運費，
    復不請求申請名義人（臺灣民眾）提供行動電話門號供其收
    受簡訊認證碼，卻另外付費向上訴人購買與申請名義人無關
    之行動電話門號代收簡訊認證碼服務。參以上訴人曾於淘寶
    網兜售冒用他人名義向露天拍賣網站申請註冊會員之帳號，
    其對付費購買行動電話門號代收簡訊認證碼服務之大陸地區
    客戶極有可能係冒用他人名義申請註冊臺灣蝦皮網站會員帳
    號或變更綁定之行動電話門號，自難諉為無預見，其仍容任
    客戶利用其提供之行動電話門號代收簡訊認證碼服務，冒用
    臺灣民眾的名義申請註冊臺灣蝦皮網站會員帳號或變更綁定
    之行動電話門號，難謂其無幫助非公務機關未於蒐集特定目
    的必要範圍內處理個人資料及幫助行使偽造準私文書之不確
    定故意。至上訴人所提供代收蝦皮網站簡訊認證碼之行動電
    話門號，係以其經營之銳翊公司、御電館公司名義申辦，且
    有留存與大陸地區客戶之交易紀錄，亦有形式上查證客戶基
    本資料，可供事後追查等情，均無礙於上訴人可預見客戶將
    冒用臺灣民眾的名義向臺灣蝦皮網站註冊會員帳號或變更綁
    定之行動電話門號，其具有幫助非公務機關未於蒐集特定目
    的必要範圍內處理個人資料及幫助行使偽造準私文書之不確
    定故意之認定。再者，蝦皮網站採用輸入簡訊認證碼之方式
    驗證使用者身分，係為確認行動電話號碼為本人持用，以確
    保平臺及用戶的資訊安全。縱使蝦皮臺灣分公司未禁止借名
    登記申請註冊會員帳號，倘發生遭冒名申請註冊會員帳號或
    變更綁定之行動電話門號之情形，自足生損害於被冒名人及
    蝦皮網站對用戶資料管理之正確性。此部分上訴意旨核係對
    原審採證、認事之職權行使、原判決已說明及於判決無影響
    之事項，以自己之說詞或持不同之評價，而為事實上之爭辯
    ，俱非適法上訴第三審之理由。
五、刑之量定，屬為裁判之法院裁量之職權，如其量刑已以行為
    人之責任為基礎，並斟酌刑法第57條各款所列情狀，在法定
    刑度內，酌量科刑，而無違反公平、比例及罪刑相當原則，
    致明顯輕重失衡情形，自不得指為違法。原判決已敘明就上
    訴人所犯幫助犯個人資料保護法第41條之罪及幫助行使偽造
    準私文書罪，依刑法第30條第2 項之規定減輕其刑後，以其
    之責任為基礎，具體斟酌刑法第57條所列各款事項（包括其
    為營利任意提供他人使用行動電話門號代收簡訊認證碼服務
    之犯罪動機、手段，其為幫助犯之地位等情狀）而為量刑之
    理由。所處之刑既未逾越法定刑度，亦無裁量權濫用，屬裁
    量職權之適法行使，尚難指為違法。上訴意旨以上訴人單純
    提供行動電話門號代收簡訊認證碼服務，每次僅收取20元，
    且有留存客戶交易、身分資料，供檢警日後追查。其犯罪情
    節遠較臺灣新北地方法院110 年度原簡字第20號、110 年度
    簡字第510 號及臺灣嘉義地方法院110 年度金簡字第62號等
    判決之被告為輕，原審未斟酌其犯罪動機、目的、犯罪之手
    段、違反義務之程度及其僅具不確定故意，竟量處其較上開
    案件被告為重之刑度，指摘原判決不但違反罪刑相當、比例
    及公平原則，並有不適用法則及不備理由之違法。惟查原判
    決已具體斟酌刑法第57條所列各款事項，合法行使其量刑裁
    量權限。且不同案件之犯罪情節、個人量刑事由各異，無法
    比附援引其他案件之宣告刑高低，指摘原審量刑為違法。此
    部分上訴意旨，核係對原審量刑裁量之職權行使及原判決已
    斟酌說明之事項，依憑己意而為指摘，仍非上訴第三審之適
    法理由。
六、依上所述，本件上訴違背法律上之程式，應予駁回。
據上論結，應依刑事訴訟法第395 條前段，判決如主文。
中    華    民    國   111    年    9     月    21    日
                  刑事第六庭審判長法  官  李  英  勇  
                                  法  官  鄧  振  球  
                                  法  官  洪  兆  隆  
                                  法  官  邱  忠  義  
                                  法  官  楊  智  勝  
本件正本證明與原本無異
                                  書記官
中    華    民    國   111    年    9     月    22    日